【裁判字號】    97,台上,2167
【裁判日期】    970523
【裁判案由】    違反毒品危害防制條例
【裁判全文】
最高法院刑事判決            九十七年度台上字第二一六七號
上  訴  人  台灣高等法院高雄分院檢察署檢察官
上  訴  人
即  被  告  甲○○
被      告  乙○○
上列上訴人等因被告等違反毒品危害防制條例案件，不服台灣高
等法院高雄分院中華民國九十七年三月四日第二審判決（九十六
年度上訴字第一一七八號，起訴案號：台灣高雄地方法院檢察署
九十四年度偵字第二九０六八號、九十五年度偵字第七九八九號
），提起上訴，本院判決如下：
    主  文
原判決撤銷，發回台灣高等法院高雄分院。
甲○○之上訴駁回。
    理  由
一、發回（檢察官上訴）部分：
本件原判決(一)認定上訴人即被告甲○○意圖營利，基於販賣第一
級毒品海洛因之概括犯意，自民國九十四年七月十三日起，至同
年十二月二十三日止，以其所有配置門號0000000000
之行動電話作為聯絡工具，將其以不詳價格向「邱志雄」購入之
海洛因，先後於原判決附表所示之時間、地點及價格，出售予原
判決附表所示之人。其中九十四年十月二十六日，甲○○於王水
慶（按原判決誤載為王永慶）以電話聯絡購買海洛因，即與持用
配置門號0000000000之行動電話之不詳姓名、年籍成
年男子，共同基於販賣海洛因營利之犯意聯絡，指示該名男子攜
帶海洛因二分半，前往「樹下」交付王水慶。甲○○先後共計販
賣海洛因二十五次，總共得款新台幣（下同）二萬四千九百元等
情；(二)以公訴意旨略以：被告乙○○與甲○○共同基於販賣第一
級毒品海洛因之概括犯意聯絡，自九十四年六月間起，迄同年十
二月二十三日止，甲○○持用配置門號0000000000、
0000000000之行動電話，乙○○則持用配置門號00
00000000之行動電話，甲○○先與購買毒品之人聯絡妥
當，由甲○○親自或聯絡乙○○前往交付海洛因之方式，在高雄
縣美濃鎮等處，連續販賣海洛因予陳順緣、陳宏和、林恭玄、蔡
詩菱、蔣孟家等人。迨至九十四年十二月二十三日中午，蔡詩菱
、蔣孟家、許廷韋一起至高雄縣美濃鎮，向甲○○以一千元之代
價購買海洛因一包。旋為警持拘票在高雄縣美濃鎮吉洋里吉安四
號拘提甲○○，查獲甲○○、乙○○共同持有海洛因三包及行動
電話等物。因認乙○○共同涉有毒品危害防制條例第四條第一項
之販賣第一級毒品罪嫌。經審理結果，認為不能證明乙○○犯罪
。因而撤銷第一審之科刑判決，改判仍論處甲○○共同連續販賣
第一級毒品罪刑，及諭知乙○○無罪，固非無見。
惟查：(一)除刑事訴訟法有特別規定外，已受請求之事項未予判決
，或未受請求之事項予以判決者，其判決當然違背法令，同法第
三百七十九條第十二款定有明文。本件起訴書犯罪事實欄記載：
甲○○、乙○○基於販賣第一級毒品海洛因之概括犯意聯絡，自
「九十四年六月間」起，至「九十四年十二月二十三日」止，由
甲○○以其持用之門號0000000000、0000000
000行動電話，乙○○以其持用之門號0000000000
行動電話，甲○○聯絡購買海洛因之人，由甲○○親自或聯絡乙
○○前往交付海洛因之方式，連續販賣海洛因予陳順緣、陳宏和
、林恭玄、蔡詩菱、蔣孟家「等人」等語。起訴書所指甲○○、
乙○○共同販賣海洛因之對象，依文義而言，是否以「陳順緣、
陳宏和、林恭玄、蔡詩菱、蔣孟家」為限，或尚包括其他人，雖
語焉不詳，有欠明確，惟仍應參酌所載販賣時間及證據，為整體
觀察俾正確判斷。而起訴書證據並所犯法條欄證據清單編號二記
載：乙○○供述其持用門號0000000000之行動電話，
及有於九十四年十月三十一日上午九時五十二分許，拿物品予通
訊監察譯文所指騎紅色機車之人；編號七記載：通訊監察譯文表
、雙向通聯紀錄證明甲○○、乙○○確係以扣案之行動電話，作
為聯絡販賣海洛因之用。九十四年十月二十四日、二十五日、二
十六日、三十日、三十一日之通訊監察譯文，證明乙○○知悉並
從事販賣海洛因之犯行等語。相互對照以觀，堪認起訴之犯罪事
實，應包括九十四年十月二十四日、二十五日、二十六日、三十
日、三十一日通訊監察譯文所指販賣海洛因之對象（含九十四年
十月三十一日通訊監察譯文顯示之販賣海洛因之對象「騎紅色機
車之人」）。而「陳順緣、陳宏和、林恭玄、蔡詩菱、蔣孟家」
均非卷附九十四年十月二十四日、二十五日、二十六日、三十日
、三十一日通訊監察譯文所指販賣海洛因之對象（見通訊監察紀
錄及譯文卷第八二、八五、八九頁、警卷第九六頁），足認起訴
書犯罪事實所指販賣海洛因之對象應不限於「陳順緣、陳宏和、
林恭玄、蔡詩菱、蔣孟家」，而有包含其他人。原審認定檢察官
並未起訴甲○○、乙○○共同販賣海洛因予「陳順緣、陳宏和、
林恭玄、蔡詩菱、蔣孟家」以外之人，而未予裁判（見原判決理
由甲○○部分、貳、八及九；乙○○部分、三、(三)），難謂無已
受請求之事項未予判決之違法。(二)有罪判決書之事實一欄，為判
斷其適用法令當否之準據，應將法院依職權認定與論罪科刑有關
之事實，諸凡犯罪之時間、地點、方法、態樣，以及適用法律有
關之事項，均應為詳實之記載，然後於理由內逐一說明其憑以認
定之證據，並使事實認定與理由說明，互相適合，方為合法。倘
若事實未有記載，而理由加以說明，或事實已有記載，而理由未
予說明，或事實認定與理由說明，不相一致，或事實或理由欄內
之記載，前後齟齬，或事實認定與所採之證據不相適合，按諸刑
事訴訟法第三百七十九條第十四款規定，均為判決不載理由，或
所載理由矛盾，其判決當然違背法令。(1)原判決認定甲○○以門
號0000000000之行動電話，接獲王水慶（按原判決誤
載為王永慶）以門號0000000000之行動電話來電，即
聯絡持用門號0000000000（原判決理由甲○○部分、
貳、二、(四)誤載為門號「000000000」，即於「九」、
「五」之間，遺漏「一」）之行動電話之不詳姓名、年籍成年男
子，於九十四年十月二十六日晚間十時三十九分許，販賣不詳重
量之海洛因予王水慶，得款二千元（按即原判決附表編號二四所
示）。惟原判決理由所援引卷附門號0000000000、0
000000000與門號0000000000、00000
00000之行動電話之通訊監察譯文（見通訊監察紀錄及譯文
卷第八二頁），前者內容係聯絡購買二千元海洛因，後者內容為
囑咐接聽電話之人交付綽號「阿賢」者重量係「二分半」，價錢
為「四千五」（按應係四千五百元）之海洛因，則先後通話內容
，應非針對同一交易。又倘認二次通話內容係指同一交易，原判
決就甲○○與王水慶交易之海洛因重量先稱「二分半」（見原判
決事實欄一第十三行），後稱「重量不詳」（見原判決附表編號
二四），及認定其金額為「二千元」（見原判決附表編號二四）
，亦前後齟齬不一，並與所憑之證據不合。又起訴書已記載乙○
○係持用門號0000000000之行動電話，作為與甲○○
共同販賣海洛因聯絡之用，即乙○○於警詢、檢察官訊問及第一
審、原審亦始終供述其於九十四年間係持用門號0000000
000之行動電話，雖對通話之真意有所爭執，惟仍承認係其於
九十四年十月二十六日晚間十時三十九分許，以該電話與甲○○
持用之門號0000000000之行動電話通話無訛（見警卷
第十、十一頁、九十四年度偵字第二九０六八號卷第六七頁、第
一審卷一第五０頁、卷二第四六五頁、原審卷第二八二頁）。又
原判決理由亦迭次說明乙○○係持用門號0000000000
之行動電話（見原判決理由甲○○部分、貳、八、(三)及乙○○部
分、一、二），則於上開時間持用門號0000000000之
行動電話，與甲○○通話之人應即係乙○○無訛，而非所謂不詳
姓名、年籍之成年男子。足認原判決就有關甲○○販賣海洛因予
王水慶犯罪事實之認定，前後矛盾，且與所採之證據不相適合，
核有判決理由矛盾之違誤。(2)原判決理由援引蔡詩菱、蔣孟家、
許廷韋之證詞明確表明係於九十四年十二月二十三日，在高雄縣
美濃鎮吉洋里附近，向甲○○購買海洛因（見原判決理由甲○○
部分、貳、二、(二)），惟原判決附表編號二五仍認定為不詳地點
，同有判決理由矛盾之可議。(3)原判決認定甲○○販賣海洛因所
得係二萬四千九百元，惟於理由說明甲○○販賣所得係「二萬七
千四百元」（見原判決理由甲○○部分、貳、六第三行），亦難
謂無判決理由矛盾之違誤。(三)審理事實之法院，對於被告有利及
不利之證據，應一律注意，詳為調查，綜合全案證據資料，本於
經驗法則以定其取捨，並將取捨證據及得心證之理由，於判決內
詳為說明。故證據雖已調查，而尚有其他部分並未調查，仍難遽
為被告有利或不利之認定。如(二)、(1)所述，持用門號00000
00000之行動電話與甲○○通話之人應係乙○○，而非所謂
不詳姓名、年籍之成年男子。原審未為深入調查以究明上述甲○
○與乙○○於九十四年十月二十六日之通話內容，是否係甲○○
囑咐乙○○交付海洛因予王水慶或「阿賢」（按或係陳順緣或林
恭玄之綽號），而有共同販賣海洛因之犯意聯絡，並敘明取捨證
據及得心證之理由，即遽為乙○○無罪之諭知，核有應於審判期
日調查之證據而未予調查及判決理由不備之違誤。以上或為檢察
官上訴意旨所指摘，或係本院得依職權調查之事項，應認原判決
有撤銷發回更審之原因。
二、上訴駁回（甲○○上訴）部分：
按刑事訴訟法第三百七十七條規定，上訴於第三審法院，非以判
決違背法令為理由，不得為之。是提起第三審上訴，應以原判決
違背法令為理由，係屬法定要件。如果上訴理由狀並未依據卷內
訴訟資料，具體指摘原判決不適用何種法則或如何適用不當，或
所指摘原判決違法情事，顯與法律規定得為第三審上訴理由之違
法情形，不相適合時，均應認其上訴為違背法律上之程式，予以
駁回。本件甲○○上訴意旨略謂：(一)依學者及審判實務見解，販
賣行為以包含多次反覆行為為其常態，其侵害之法益又具有同一
性，本質上係屬集合犯。原判決認定甲○○先後多次販賣海洛因
，顯係基於概括之犯意反覆為之，應論以連續犯，有適用法則不
當之違法。(二)甲○○於警詢、檢察官訊問及原審均坦承販賣海洛
因，而扣案之海洛因純度僅百分之二０．五三，販賣海洛因所得
僅二萬四千九百元，其販賣之數量及對象不多，犯罪所生危害不
大，尚非罪無可逭，十惡不赦，無可教誨，原判決量處有期徒刑
十五年，尚嫌過重，違反罪刑謙抑原則，原判決又未說明審酌科
刑之具體理由，即有判決理由不備之違法云云。經查：(一)原判決
已說明甲○○先後多次販賣海洛因，時間緊接，觸犯犯罪構成要
件相同之罪名，顯係基於概括之犯意反覆為之，應論以連續犯，
核無不合。上訴意旨單純援引部分學理及審判實務就不同類型案
件之抽象論述，泛指多次販賣行為係屬集合犯，並未依據卷內訴
訟資料具體指摘原判決如何適用法則不當，自非上訴第三審之適
法理由。(二)原判決已敘明審酌甲○○為貪圖利益而販賣海洛因，
戕害國人身心健康，其於原審準備程序坦承犯行，並販賣之數量
及所得無多等具體犯罪情狀，量處有期徒刑十五年。上訴意旨擅
指原判決就量刑事項，有判決不備理由情事，並非依據卷內訴訟
資料而為具體指摘，亦不能認係上訴第三審之合法理由。甲○○
所提起上訴，違背法律上之程式，應予駁回。又檢察官就原判決
關於甲○○部分之上訴，為有理由，業經本院予以撤銷，發回原
審法院，已如前述，併此敘明。
據上論結，應依刑事訴訟法第三百九十五條前段、第三百九十七
條、第四百零一條，判決如主文。
中    華    民    國  九十七  年    五    月  二十三  日
                      最高法院刑事第六庭
                          審判長法官  洪  清  江
                                法官  韓  金  秀
                                法官  陳  晴  教
                                法官  李  錦  樑
                                法官  黃  正  興
      本件正本證明與原本無異
                                      書  記  官
中    華    民    國  九十七  年    六    月    五    日
                                                      Ｋ


司法院資訊處製作；財團法人民間司法改革基金會備份。
